# 坏账准备计提政策的一点疑惑

提问人：yugycpa 时间：2013-09-05 21:37:57
在会计报表附注中经常可以看到这样描述的坏账准备计提政策： 单项金额重大的应收款项坏账准备的计提方法：单独进行减值测试，按预计未来现金流量现值低于其账面价值的差额计提坏账准备，计入当期损益。单独测试未发生减值的应收款项，将其归入相应组合计提坏账准备。在会计报表附注的应收款项部分，可以看到，除了少数有证据可以证明无法收回或只能收回部分本金的应收款项单项计提了坏账准备外，基本上都没有按这一政策单项计提坏账准备。 但是，如果不对应收款项收取利息，且折现率大于 0 ；或者虽然对应收款项收取利息（这在国内的实务中比较少见），但利率小于折现率，未来现金流量现值是肯定低于其账面价值的。也就是应当单项计提坏账准备，而不会发生单独测试未发生减值，将其归入相应组合计提坏账准备的事情。在这种情况下，是否有可能被认为“会计处理不符合明示的会计政策”？

回答人：chenyiwei
你说的问题确实是存在的，但目前计提一般应收账款的坏帐准备时对折现因素的考虑较少，一个主要原因是应收账款属于流动资产，正常的收回时间一般在一年内，因此时间价值的影响通常并不重大。

提问人：zkl1019 时间：2013-09-06 16:35:55
对于年底发生较大额应收款项，年后即收回，由于跨年度归为一年以内计提准备则不能准确反映资产负债表期末的真实情况。陈版主认为如何？

回答人：chenyiwei
这个问题其实就是如何理解“组合计提”的实质的问题。在会计核算中，根据《企业会计准则第 22 号——金融工具确认和计量》及其应用指南的相关规定，个别认定法是对应收款项计提坏账准备时应采用的基本方法，在可行的情况下应当优先采用。基于信用风险组合的计提方法（如账龄分析法）只是针对笔数多、单笔金额小的应收款项，在逐笔进行个别认定分析不切实可行的情况下，基于成本效益原则和概率论中的大数定律而采用的简化处理的技术方法，旨在对应收款项组合整体的可回收金额进行模拟，但总体上其结果的可靠性要小于个别认定法。组合测试只是应收款项减值测试的技术方法之一。但无论采用何种技术方法，其目标都是公允反映应收款项的可收回性。无论是否把单独测试未发生减值的应收款项纳入组合测试的基数，实际上应收款项整体的可收回性（该组合可能发生的坏账损失金额）是不会变化的。将单独测试未减值应收款项纳入或者不纳入组合测试范围，将导致相应组合的坏账准备计提比例发生相应变化：在将单独测试未减值应收款项纳入组合测试范围后，相应组合的坏账准备计提比例应当随着基数的扩大而相应降低，以保持应计提的坏账准备总额不变。
如前所述，组合测试的理论基础是概率论中的大数定律，即基于历史经验（该组合中应收款项的历史坏账率等信用风险状况）和其他相关信息确定的某一信用风险组合内所有应收款项整体发生坏账损失的概率和最可能金额。《〈企业会计准则第 22 号——金融工具确认和计量〉应用指南》的这一部分中也指出：“根据应收款项组合余额的一定比例计算确定的坏账准备，应当反映各项目实际发生的减值损失，即各项组合的账面价值超过其未来现金流量现值的金额”。从中可以看出，按照信用风险组合方法计提的坏账准备，是针对该信用风险组合内的全部应收款项（作为一个整体）的，而不是针对其中的各单笔应收款项的。续上例，该 500 万元的未单独进行减值测试的应收款项可能包含若干笔小额应收款项（例如，一笔 100 万元，一笔 150 万元，一笔 250 万元，共三笔），预计该组合整体将发生 25 万元坏账损失，并不表明预计每一笔未来都将分别发生 5 ％的损失，所发生的损失可能仅归属于其中的部分应收款项（例如，最后一笔 250 万元的应收款项可能最后实际收回 225 万元，而另外两笔都是到期全额收回；也可能出现其他各种情况）。因此，基于组合方法计提的坏账准备是不能分解到其下各单笔应收款项的，而只能对应于该组合整体。不可以把某一信用风险组合计提的坏账准备按单笔金额比例分摊到该组合中的每一单笔应收款项。对此应予以注意。
因此，在组合计提方法下，对于期后已经全额收回（即实际并未发生坏帐损失）的应收款项，无论是否纳入对应的帐龄组合，都不应影响对应组合计提的坏帐准备金额。此处不应把针对组合计提的坏帐准备分解到该组合内的每一单笔应收款项。这样才能正确理解。

提问人：zkl1019 时间：2013-09-07 13:14:02
理论讲确如陈版主所说，现实中会发生极端情况。本人曾遇一例：期末仅一笔6000w应收款，且于下年度 10 日前收回，若按一年以内5%计算将计提几百万准备，这种极端情况是按可收回现值确认恰当还是按余额百分比更恰当呢？

回答人：chenyiwei
个别认定法是计提坏帐准备应采用的最基本方法，组合计提方法是以概率论中的大数定律作为理论基础，基于成本效益原则，对笔数多、单笔金额小、信用风险特征类似的应收款项采用的简化处理方法。像你所说的“期末仅一笔6000w应收款”应采用个别认定法对其计提准备，单独测试未发生减值的，无需在期末对其计提坏帐准备。

提问人：山野孤鹜 时间：2014-04-20 10:59:28
现在好像用单项进行测试的情况不多见，这样好像会给人蓄意操纵利润的印象，特别是ipo道路上，这样做是否会给人会计政策过于激进的。所以有些时候还是老老实实的该提多少提多少。哎......

回答人：chenyiwei
但对于大额或性质特殊的款项，仍应采用个别认定法，当然要有有效的内控和充分适当的证据作为支持。

提问人：Alisa_wang 时间：2014-07-14 18:10:56
单项金额重大的应收款项坏账准备的计提方法：单独进行减值测试，按预计未来现金流量现值低于其账面价值的差额计提坏账准备，计入当期损益。单独测试未发生减值的应收款项，将其归入相应组合计提坏账准备。 关于这一点，在以往也讨论过。最近看了一下华能国际和大唐发电披露的年报，发现，他们的应收款项计提坏账只有两类，即单项金额重大单项计提和单项金额不重大单项计提。
对于评估的单项金额重大的应收款项，就不再计提坏账了，这个符合准则规定吗？

回答人：chenyiwei
发电行业上市公司具有客户高度集中（一般为电网公司），应收账款客户数量少而单笔金额大、客户自身信用程度相对较高等特点，因此采用这种方式相对较为合理。即使再进行组合评估，该组合的计提比例也很可能是零。

提问人：快枪 时间：2014-10-06 10:47:46
陈老师，假如有这么种情况：假如某笔应收款采用个别认定法计提坏账准备，该应收款 100 万元，计提坏账准备 30 万，最后确认只能收回 50 万，坏账损失 50 万元。这样处理后该应收款的坏账准备就会出现借方余额。那么这种情况是应该在发生坏账损失时就补提坏账准备 20 万元呢，还是应该在资产负债表日再作处理？

回答人：chenyiwei
对按个别认定法计提坏帐准备的应收款项，在应收款项被终止确认时，其坏帐准备也应一并结零。此处应在确定 20 万元不能收回之日立即将其确认为营业外支出。(假设以前年度提取的坏帐准备少于实际坏帐损失不是前期差错)